臺灣高等法院刑事判決
109年度上易字第1612號
上  訴  人  臺灣桃園地方檢察署檢察官 
被      告  江嘉展


上列上訴人因侵占案件，不服臺灣桃園地方法院108年度易字第1
031號，中華民國109年7月10日第一審判決（起訴案號：臺灣桃
園地方檢察署108年度偵字第12086號），提起上訴，本院判決如
下：
    主  文
上訴駁回。
    理  由
一、公訴意旨略以：被告江嘉展於民國108 年3 月19日凌晨0 時
    41分許，在桃園市○○區○○路00號1 樓之選物販賣機（俗稱夾
    娃娃機）店內，拾獲告訴人漆柏宏遺失之皮夾，內有新臺幣
    （下同）3 萬餘元，竟將之侵占入己。因認被告涉犯刑法第
    337 條之侵占遺失物罪嫌。
二、按犯罪事實應依證據認定之，無證據不得認定犯罪事實。不
    能證明被告犯罪，應諭知無罪之判決，刑事訴訟法第154 條
    第2 項、第301 條第1 項分別定有明文。次按事實之認定，
    應憑證據，如未能發現相當證據，或證據不足以證明，自不
    能以推測或擬制之方法，以為裁判基礎；認定不利於被告之
    事實，須依積極證據，苟積極證據不足為不利於被告事實之
    認定時，即應為有利於被告之認定；認定犯罪事實所憑之證
    據，雖不以直接證據為限，間接證據亦包括在內；然而無論
    直接或間接證據，其為訴訟上之證明，須於通常一般之人均
    不致有所懷疑，而得確信其為真實之程度者，始得據為有罪
    之認定，倘其證明尚未達到此一程度，而有合理之懷疑存在
    ，無從使事實審法院得有罪確信時，法院即應諭知被告無罪
    之判決（最高法院40年台上字第86號、30年上字第816 號、
    76年台上字第4986號判決意旨可資參照）。又按刑事訴訟法
    第161 條第1 項規定：檢察官就被告犯罪事實，應負舉證責
    任，並指出證明之方法。因此，檢察官對於起訴之犯罪事實
    ，應負提出證據及說服之實質舉證責任。倘其所提出之證據
    ，不足為被告有罪之積極證明，或其指出證明之方法，無從
    說服法院以形成被告有罪之心證，基於無罪推定之原則，自
    應為被告無罪判決之諭知（最高法院92年度台上字第128 號
    刑事判決意旨參照）。復按被害人之告訴，係以使被告受刑
    事訴追為目的，是其陳述是否與事實相符，仍應調查其他證
    據以資審認，始得為不利於被告之認定；至以被害人之陳述
    為認定犯罪之依據時，必其陳述並無瑕疵，且就其他方面調
    查又與事實相符，始足採為科刑之基礎（最高法院52年台上
    字第1300號、61年台上字第3099號刑事判決意旨參照）。
三、再按犯罪事實之認定，乃係據以確定具體刑罰權之基礎，務
    經嚴格之證明，所憑之證據不僅應具證據能力，進且須經合
    法之調查程序，否則不得作為有罪認定之依據，然若法院審
    理之結果，認為不能證明被告犯罪，而為無罪之諭知，即無
    上揭刑事訴訟法第154 條第2 項所謂「應依證據認定」之犯
    罪事實存在，是以同法第308 條前段規定無罪之判決書只須
    記載主文及理由，而其理由之論敘僅須與卷存證據資料相符
    且與經驗法則、論理法則無違即可，所使用之證據亦不以具
    有證據能力者為限，即使不具證據能力之傳聞證據仍非不得
    資為彈劾證據使用，則無罪之判決書無庸就所持證據是否例
    外具有證據能力加以論敘說明（最高法院100 年度台上字第
    2980號刑事判決意旨參照）。
四、公訴意旨認被告江嘉展涉犯上開罪嫌，無非係以被告於警詢
    及偵訊中之供述、證人即告訴人漆柏宏於警詢及偵訊之證述
    、證人即目擊證人蔡佳穎於偵訊之證述、證人李豐田於警詢
    之證述、刑案現場照片（監視錄影翻拍照片13張）及現場監
    視錄影檔案光碟等件為其論據。訊據被告固坦承其於起訴書
    所載時、地，確有拾獲起訴書所載之皮夾，惟堅詞否認有何
    侵占皮夾內現金1 萬1千元之犯行，辯稱：拾得皮夾時有打
    開皮夾觀看，並把皮夾外觀及其內證件及全部現金1 萬9千
    元拍照，並未另拿皮夾內現金1 萬1千元等語。經查：
  ㈠被告於108 年3 月19日凌晨0 時41分許，在桃園市○○區○○路0
    0號1 樓之選物販賣機店內，拾獲告訴人所有皮夾，且被告
    將該皮夾返還與告訴人時，經告訴人檢視皮夾內存有現鈔1 
    萬9千元等情，為被告供承不諱，核與證人即告訴人漆柏宏
    於警詢及偵訊中之指訴相符（詳見偵字卷第7 至9 頁、第12
    頁正反面、第36至37頁反面、第42頁正反面），亦與證人蔡
    佳穎於偵訊之證述相合（詳見偵字卷第37頁正反面），並有
    刑案現場照片13張等件在卷可稽（詳見偵卷第26至32頁），
    是此部分事實首堪認定。
  ㈡又原審依檢察官聲請以當庭播放方式，勘驗卷附案發當日選
    物販賣機店內監視器之錄影畫面檔案，勘驗內容為：
  ⒈【以下勘驗本影像光碟（檔案九）背面影片.MP4】
  ①【監視器錄影畫面顯示時間03/19/20 00:41:30 至03/19/200
    0:41:34止】畫面為選物販賣機店內影像，由左至右依序為4
     台選物販賣機、兌幣機、三台選物販賣機。影像中出現身
    穿黑色上衣、戴白帽之A 男（按即被告）與身穿粉紅色上衣
    之B 女（按即被告之女友蔡佳穎）。A 男背對監視器鏡頭站
    立於兌幣機前約3 秒鐘（圖1-1）。
  ②【監視器錄影畫面顯示時間03/19/20 00:41:35 至03/19/200
    0:42:00止】A 男拿取兌幣機上之黑色皮夾查看（圖1-2 ）
    ，隨後將黑色皮夾放置回兌幣機上方並用左手壓在黑色皮夾
    上方、同時以右手操作兌幣機（圖1-3 ）。B 女站立於兌幣
    機右側之選物販賣機前，將粉色皮夾放置於該選物販賣機操
    作平台上，A男放開壓於黑色皮夾之左手後以雙手拿取粉色
    皮夾，背對監視器操作兌幣機持續約7 秒。
  ③【監視器錄影畫面顯示時間03/19/20 00:42:01 至03/19/200
    0:42:07止】A 男左手壓於兌幣機上方之黑色皮夾持續約1 
    秒（圖1-4 ），後A 男左手持黑色皮夾於監視器畫面右方離
    開（圖1-5 ）。
  ⒉【以下勘驗本影像光碟（檔案十一）側面影片.mp4】
  ①【監視器錄影畫面顯示時間03/19/20 00:41:31 至03/19/200
    0:41:34止】畫面為選物販賣機店內影像，畫面中央為店內
    走廊，走廊左側由左至右依序為七台選物販賣機、白色機台
    、三台選物販賣機；走廊右側由左至右依序為九台選物販賣
    機、兌幣機、三台選物販賣機。A 男站立於兌幣機前將鈔票
    放入兌幣機內，B 女站立於A 男之右後方，低頭查看自身包
    包。（圖2-1）
  ②【監視器錄影畫面顯示時間03/19/20 00:41:35 至03/19/200
    0:42:00止】A 男拿取兌幣機上之黑色皮夾查看（圖2-2 ）
    ，隨後將黑色皮夾放置回兌幣機上方並用左手壓在黑色皮夾
    上方、同時以右手操作兌幣機（圖2-3 ）。B 女站立於兌幣
    機右側之選物販賣機前，將粉色皮夾放置選物販賣機操作平
    台上，A 男放開壓於黑色皮夾之左手後以雙手拿取粉色皮夾
    ，右手自兌幣機內拿取物品放入粉色皮夾。
  ③【監視器錄影畫面顯示時間03/19/20 00:42:01 至03/19/200
    0:42:05止】A 男右手將粉色皮夾遞給B 女，左手壓於兌幣
    機上方之黑色皮夾持續約1 秒（圖2-4 ），後A 男左手持黑
    色皮夾，與B女一同於監視器畫面下方離開（圖2-5 ）。
  ⒊【以下勘驗本影像光碟（檔案十）停車處監視器.mp4】
  ①【監視器錄影畫面顯示時間0000-00-00 00:49:00 至0000-00
    -00 00:49:27 止】影像為雙向皆一線道之車道及路邊停車
    格畫面，車道左側由畫面左上至左下依序停放黑色機車、銀
    色轎車、銀色機車、銀色機車、紅色機車。A 男由畫面右下
    方小跑步接近銀色轎車，左手持黑色物體（圖3-1 ）、右手
    打開銀色轎車車門，身體進入銀色轎車副駕駛座持續約9 秒
    （圖3-2 ）。
  ②【監視器錄影畫面顯示時間0000-00-00 00:49:28 至0000-00
    -00 00:49:39 止】B 女由畫面右下方小跑步走近銀色轎車
    與A 男交談，A 男身體離開副駕駛座並關上車門，A 男邊走
    邊低頭查看手持之黑色物體（圖3-3 ），由右下方離開畫面
    ，B 女跟隨A 男由右下方離開畫面（圖3-4 ）。此有原審勘
    驗筆錄在卷可按（詳見原審易字卷第72至75頁），並有錄影
    畫面截圖在卷可佐（詳見原審易字卷第77至94頁），是依上
    開監視器錄影畫面勘驗內容及截圖可知，案發當日被告確實
    有打開告訴人遺落之皮夾觀看，並將該皮夾帶離選物販賣機
    店外，進入路旁停靠之銀色轎車副駕駛座等情，然由上開勘
    驗內容，並未見被告自該皮夾內拿出任何物品，亦未見被告
    有任何疑似藏放物品之動作，只見被告於查看該皮夾完畢後
    ，隨即拿起該皮夾步行離開選物販賣機店，並探身進入銀色
    轎車副駕駛座約9 秒乙節。是以，依據上開監視錄影翻拍畫
    面所示情節，實難認定被告有自告訴人所有皮夾內拿取現金
    1 萬1千元，而予以侵占之行為。
  ㈢證人漆柏宏即告訴人於警詢中證述：伊在108 年3月19日0 時
    41分許去龍潭區北龍路75號1 樓神夾娃娃機店遊玩，後來將
    皮夾放在店內兌幣機上後到外面跟朋友聊天，要買東西時發
    現皮夾不在身上，才想到皮夾放在店內回去拿。進入店內時
    有2 男1 女由店內走出來，其中戴白帽男子手上拿著伊的皮
    夾，並說是在店內撿到的，就將皮夾歸還於伊，離去前還說
    皮夾內只有1 萬9千元，之後他們3 人就乘坐現場外5635-JS
     銀色自小客車離去。伊皮夾內有現金3 萬元（皆為1千元紙
    鈔），皮夾是LV廠牌、咖啡色花紋相間，損失1 萬1千元等
    語（詳見偵字卷第7 至9 頁）；復於偵訊中證稱：伊是在隔
    壁做娃娃機，當天剛好把伊機台的零錢拿去換，所以有3 萬
    元的現鈔，伊的場主是幫伊把零錢換成3 萬元的現鈔，場主
    可以作證，而且也有伊換幣的影像等語（詳見偵字卷第36至
    37頁反面）；再於警詢中證述：伊是台主，在桃園市○○區○○
    路00號胖達夾樂趣有兩台娃娃機台，案發前伊先找場主李豐
    田兌換現金鈔票，有提供監視器，時間是108 年3月18日晚
    上11時40分，可以看到我搬運兩桶滿滿的錢箱進入倉庫，場
    主兌換了3 萬3百 元或3 萬4百元鈔票給伊，之後就離開到
    隔壁北龍路97號夾娃娃機，伊先把手上的3百元或4百元換成
    零錢使用，皮夾內至少還有3 萬元千元大鈔，之後就發生擺
    放在兌幣機上遭竊情事等語（詳見偵字卷第42頁正反面）。
    證人李豐田亦於警詢時則證述：伊是桃園市○○區○○路00號娃
    娃機場主，漆柏宏是伊其中一名台主。娃娃機店內的台主固
    定一段時間會來結算自己機台內十元硬幣，因為硬幣數量太
    大，會約伊到店內以零錢換鈔票。案發當天漆柏宏就是約伊
    前往北龍路75號娃娃機店換鈔，漆柏宏先自己把兩台娃娃機
    的錢箱拿出來搬到後方倉庫清點，伊清點約3 萬元無誤後，
    就將約30張千元大鈔交給他，伊不知道漆柏宏皮包內有多少
    ，但漆柏宏跟伊零錢換鈔票，換了約3 萬元鈔票給他等語（
    詳見偵字卷第43頁正反面）。則依告訴人及證人李豐田之證
    言，雖可證明告訴人曾於108 年3月18日11時40分曾換有3萬
    元新臺幣，但30張千元鈔有一定厚度，告訴人是否兌換後全
    數放在皮夾內，或放在身上之衣袋內則無法證明。且被告在
    神夾娃娃機店觸摸告訴人皮夾係於108 年3月19日0 時41分
    左右，距離告訴人換鈔業已經過1小時，則在此1小時內，皮
    夾內是否始終存有30張千元鈔票，或皮夾是否有經過他人之
    手，均屬疑問。然告訴人經原審及本院傳喚，均未到庭（見
    原審易字卷第215頁、本院卷第55頁），自難僅憑告訴人之
    指述遽論被告罪責。
　㈣又原審勘驗被告提出拍攝告訴人皮夾照片，顯示拍攝背景均
    為選物販賣機店內，所拍攝之皮夾確為LV廠牌，外觀為咖啡
    色花紋相間，其內證件有證人漆柏宏之身分證、健保卡及提
    款卡等件，且現金為19張攤開成扇形之千元大鈔等情，有被
    告手機翻拍照片4 張在卷可查（詳見原審易字卷第99至107 
    頁），足徵被告所言於拾獲皮夾後有將皮夾外觀及皮夾內之
    內容物予以拍照存證，難認為虛。上訴意旨雖以被告曾將拾
    獲之皮夾攜至車內9秒之後，才至車外，被告確有拿取其內
    現金之嫌等語。惟就此被告辯稱係為去車上拿手機拍照，才
    會回車上等語（見本院卷第61頁），此部分難謂有違常情。
    又告訴人指稱皮夾內置放多達3萬餘元之款項，被告若有侵
    占之意，其既有時間返回車上，自可於取得皮夾後，立即與
    友人駕車離去，何需又將皮夾攜返至店內拍照，僅侵占部分
    款項，而徒遭告訴人察覺，此亦與常情不合。再告訴人向被
    告取回皮夾當時雖質疑被告曾拿取其中1萬1千元，然於是時
    被告稱可以當場報案，告訴人卻未立即向警方報案，查明失
    竊贓款下落，而讓被告及其友人離去，遲至當晚1時35分才
    至桃園市政府警察局龍潭分局龍潭派出所報案，則本件既未
    在被告或其友人及其車上當場查獲1萬1千元，亦無法證明告
    訴人皮夾內確放有30張千元紙鈔，自難僅憑告訴人指述及臆
    測遽論被告罪嫌。
五、綜上所述，本件依檢察官所舉各項證據方法，僅足以證明被
    告確有拾獲上開皮夾之客觀事實，惟尚不足認被告有所指涉
    犯侵占遺失物罪嫌之犯行，自無法使本院形成被告有罪之心
    證，就被告是否涉犯侵占脫離本人所持有之物犯行，仍有合
    理懷疑之存在，揆諸前揭說明，自應為無罪之諭知，以免冤
    抑。原審以不能證明被告犯罪為由，諭知無罪之判決，理由
    構成雖與本院稍有不同，經核尚無違誤。檢察官雖提起上訴
    ，然前揭檢察官所列證據及卷內訴訟資料，經本院逐一剖析
    ，參互審酌，仍無從獲得有罪心證，已俱如前述，檢察官上
    訴意旨僅就原審採證之職權行使再為爭執，核無理由，其上
    訴應予駁回。
據上論斷，應依刑事訴訟法第368條，判決如主文。
本案經檢察官林蔚宣提起公訴，檢察官丁俊成提起上訴，檢察官
劉斐玲到庭執行職務。
中　　華　　民　　國　　109 　年　　10　　月　　30　　日
                  刑事第八庭    審判長法　官  陳世宗
                                      法　官  吳勇毅
                                      法　官  呂寧莉
以上正本證明與原本無異。
不得上訴。
                                      書記官  賴資旻
中　　華　　民　　國　　109 　年　　10　　月　　30　　日